臺灣高等法院高雄分院刑事判決
111年度金上訴字第302號
上  訴  人  臺灣高雄地方檢察署檢察官
上  訴  人  
即  被  告  趙翊諼


                    另案於法務部○○○○○○○○○○○執行中
上列上訴人等因被告詐欺等案件，不服臺灣高雄地方法院111年
度金訴字第81號，中華民國111年7月29日第一審判決（起訴案號
：臺灣高雄地方檢察署110年度偵字第22494號），提起上訴，
本院判決如下：
    主  文
原判決關於如附表編號2之宣告刑部分暨定執行刑部分，均撤銷
。
趙翊諼犯三人以上共同詐欺取財罪，處有期徒刑壹年壹月。
    理  由
一、刑事訴訟法第348 條規定：（第1 項）上訴得對於判決之一
    部為之。（第2 項）對於判決之一部上訴者，其有關係之部
    分，視為亦已上訴。但有關係之部分為無罪、免訴或不受理
    者，不在此限。（第3 項）上訴得明示僅就判決之刑、沒收
    或保安處分一部為之。由於檢察官已於本院審理程序中言明
    ：本件僅針對附表編號2之量刑、定執行刑上訴等語；被告
    趙翊諼於本院審理程序中言明：本件僅針對附表編號2之量
    刑上訴等語（詳本院卷第138頁）。且參酌前開條文之立法
    理由：「為尊重當事人設定攻防之範圍，並減輕上訴審審理
    之負擔，容許上訴權人僅針對刑、沒收或保安處分一部提起
    上訴，其未表明上訴之認定犯罪事實部分，則不在第二審之
    審判範圍。如為數罪併罰之案件，亦得僅針對各罪之刑、沒
    收、保安處分或對併罰所定之應執行刑、沒收、保安處分，
    提起上訴，其效力不及於原審所認定之各犯罪事實，此部分
    犯罪事實不在上訴審審判範圍」。因此，本件上訴範圍只限
    於原審判決附表編號2之量刑、定執行刑部分，至於原審判
    決其他部分，則非本院審理範圍。又因本件僅針對原審判決
    附表編號2量刑、定執行刑部分，提起上訴，故本院僅能以
    原審判決附表編號2所認定之犯罪事實及就各罪所為之宣告
    刑為基礎，審查原審附表編號2量刑、定應執行刑所裁量審
    酌之事項，是否妥適，先予說明。
二、原審判決認定之附表編號2犯罪事實、罪名部分：
　　原審經審理後，認定附表編號2部分，被告於110年6月3日因
    有求職之需求，而與姓名、年籍均不詳，自稱「張昀臻」、
    「張智傑」之人聯繫。被告可預見提供自身金融帳戶予來歷
    不明之人使用，其帳戶可能成為他人實施詐欺取財犯罪之工
    具，且匯入其帳戶之款項極可能為來源不明之犯罪所得，仍
    基於縱使匯入帳戶之款項為詐欺取財所得亦不違背其本意之
    不確定故意，與「張昀臻」、「張智傑」及所屬詐欺集團其
    他成員，共同意圖為自己不法之所有，基於三人以上共同詐
    欺取財及掩飾、隱匿詐欺取財犯罪所得之去向與所在之犯意
    聯絡，拍攝其所申辦之中國信託商業銀行帳號000-00000000
    0000號之金融帳戶存摺封面後，以通訊軟體LINE傳送予「張
    昀臻」，「張昀臻」、「張智傑」所屬之詐欺集團取得上開
    中國信託帳戶帳號後，推由不詳成員，以附表編號2所示之
    時間、方式，詐騙如附表編號2所示之人，致其陷於錯誤，
    並於附表編號2所示時間，將附表編號2所示之金額，匯款至
    被告所有之上開中國信託帳戶內。被告即依「張智傑」指示
    ，於110年6月11日本欲提領新臺幣（下同）8萬元，惟因帳
    戶即時遭凍結，被告未能順利提領款項，致未生掩飾、隱匿
    此部分詐欺犯罪所得之去向、所在的結果等事實。因而變更
    起訴法條，認為附表編號2部分，被告係犯刑法第339條之4
    第1項第2款之三人以上共同詐欺取財罪；洗錢防制法第2條
    第2款、同法第14條第2項、第1項之洗錢未遂罪，並依想像
    競合犯之規定，從一重論以三人以上共同詐欺取財罪。
三、原審附表編號2量刑、定執行刑及其所裁量審酌之事項：
　　原審經審理後，關於附表編號2部分：㈠就洗錢未遂部分。認
    為此部分原得減輕其刑，惟被告此部分犯行，係從一重論處
    三人以上共同詐欺取財罪，被告此部分想像競合輕罪得減刑
    部分，於量刑時，將併予審酌。㈡刑法第59條部分：被告所
    犯刑法第339條之4第1項第2款之三人以上共同詐欺取財罪，
    法定刑為「1 年以上7 年以下有期徒刑，得併科100 萬元以
    下罰金」，刑度非輕，而三人以上共同詐欺取財之人，原因
    動機不一，犯罪情節未必相同，故此類犯行之法定最低本刑
    均屬一致，難謂盡符事理之平。審酌被告主觀上係屬未必故
    意，可非難性及主觀惡性相對於直接故意者而言，仍屬較輕
    ，且被告此部分之分工角色，並非屬犯罪核心地位，且無證
    據證明被告有因此獲得利益，此與犯罪行為人獲利高達數十
    萬元乃至數百萬元之犯罪情節重大者終有不同。此外，匯入
    中國信託銀行帳戶之8萬元，業已返還給被害人楊上峰，有
    警示帳戶剩餘款項返還申請暨切結書可參，犯罪所生之損害
    已有所減輕。綜合上情，認被告此部分之犯行，縱宣告法定
    最低度刑即有期徒刑1年猶嫌過重，客觀上足以引起社會一
    般人同情，確有情輕法重之情形，爰依刑法第59條規定酌減
    其刑。㈢審酌國內現今詐欺案件盛行，被告竟容任他人使用
    上開中國信託銀行帳戶，且聽從指示前往提領款項，惟因帳
    戶即時遭凍結，未能順利提領，被告之價值觀念顯有偏差，
    且影響社會秩序、破壞人際間信賴關係，所為實屬不該。復
    衡酌被告否認犯行之犯後態度，另參以被告自承之智識程度
    、工作、收入、生活情狀等節、被告之洗錢犯行僅屬未遂予
    以減輕、刑法第57條之各款事由等一切情狀，量處有期徒刑
    6月，並與附表編號1部分，定應執行有期徒刑7月。
四、檢察官上訴意旨主張：被告非但提供帳戶予詐騙集團使用，
    其後甚且提領詐騙之款項，並欲將之轉交予同夥，以此製造
    金流之斷點，增加檢、警查緝之困難，其惡性不可謂輕。再
    者，本件被告自始至終均否認共同詐欺之犯行，飾詞狡辯，
    其犯後態度更見惡劣。被告提供帳戶、並欲提領匯入帳戶內
    之詐欺款項、轉交予詐騙集團之人，其實施之行為跨詐欺取
    財之數重要階段，原審謂此非為詐欺取財過程之核心事項，
    則所謂核心事項究竟為何？未見原審為任何說明！再者，現
    今社會詐騙事件頻繁，徒增人與人之間之不信任感，一般民
    眾對詐騙集團成員可謂深惡痛絕，是本案除引起原審同情之
    外，何來如其所稱客觀上足以引起「社會一般人」之同情？
    亦與其於其後所稱「價值觀念顯有偏差」、「 所為實屬不
    該」等自相矛盾等語。被告上訴意旨主張：原審關於附表編
    號2部分，量刑過重等語。
五、關於洗錢未遂、自白洗錢未遂犯行部分：
　　想像競合犯係一行為觸犯數罪名，行為人犯罪行為侵害數法
    益皆成立犯罪，僅因法律規定從一重處斷科刑，而成為科刑
    一罪，自應對行為人所犯各罪均予適度評價，始能對法益侵
    害為正當維護。法院於決定想像競合犯之處斷刑時，雖以其
    中最重罪名之法定刑為裁量之準據，惟具體形成宣告刑時，
    亦應將輕罪之刑罰合併評價。基此，除非輕罪中最輕本刑有
    較重於重罪之最輕本刑，而應適用刑法第55條但書規定重罪
    科刑之封鎖作用，須以輕罪之最輕本刑形成處斷刑之情形外
    ，若輕罪之減輕其刑事由未形成處斷刑之外部界限，自得將
    之移入刑法第57條或第59條之科刑審酌事項內，列為是否酌
    量從輕量刑之考量因子（最高法院110年度台上字第6170 號
    判決參照）。本件附表編號2部分，被告係犯洗錢未遂罪，
    且於本院審理中自白洗錢未遂犯行（詳本院卷第138頁、第1
    39頁），固有刑法第25條第2項、洗錢防制法第16條第2項減
    刑規定之適用。但因其三人以上共同詐欺取財罪與洗錢未遂
    罪，依想像競合犯從一種處斷結果，應論以三人以上共同詐
    欺取財罪，且該罪之最輕本刑均重於洗錢罪之最輕本刑，故
    依前開判決意旨，自得將前開未遂、自白犯罪部分列為刑法
    第57條之科刑審酌事項內，做為是否酌量從輕量刑之考量因
    子。
六、關於刑法第59條部分：　　
　㈠刑法第59條規定犯罪之情狀可憫恕者，得酌量減輕其刑，同
    法第57條規定科刑時應審酌一切情狀，尤應注意所列事項（
    共10款）為科刑輕重之標準，兩條適用上固有區別，惟所謂
    「犯罪之情狀」與「一切情形」，並非有截然不同之領域，
    於裁判上酌減其刑時，應就犯罪一切情狀（兼及第57條所列
    舉之10款事項），予以全盤考量，審酌其犯罪有無可憫恕之
    事由，以為判斷（最高法院110年度台上字第3485號判決參
    照）。
　㈡附表編號2部分（即撤銷改判部分）：
　①附表編號2部分，被告主觀上係基於不確定故意，而非直接故
    意。且參與提供帳戶予詐欺成員，作為被害人楊上峰受騙後
    匯款使用，並欲於提領被害人匯入該帳戶內之詐欺款項後，
    將該款項交給詐欺成員等工作，與其他主要詐欺成員相較，
    並非居於核心地位。另本件亦無證據證明被告已獲取報酬，
    被害人匯入之款項，嗣因遭警示凍結，被告無法提領，且該
    款項復已返還被害人。惟本院審酌被告雖有上開情事，但國
    內現今詐欺案件盛行，被告竟容任他人使用其帳戶，且欲聽
    從指示前往提領款項後，交付其他詐欺成員，製造金流斷點
    ，從中獲取與勞力顯不相當之報酬，客觀上已難引起一般人
    同情。再者，被告所犯三人以上共同詐欺取財罪，其法定刑
    為「1 年以上7 年以下有期徒刑，得併科100 萬元以下罰金
    」，本件縱科以法定最低刑度，亦無情輕法重之情事，爰不
    依刑法第59條規定，酌減其刑。
　②附表編號2部分，被告應無刑法第59條規定之適用，業如前述
    。原審就此部分，依刑法第59條規定酌減其刑，尚有未洽。
    檢察官以此部分應無刑法第59條規定之適用為由，提起上訴
    ，指摘原判決此部分量刑不當，為有理由。至被告以此部分
    原審量刑過重為由，提起上訴，則無理由。自應由本院將原
    判決關於此部分宣告刑部分撤銷改判。
　③爰審酌國內現今詐欺案件盛行，被告竟容任他人使用其帳戶
    ，且欲聽從指示前往提領款項後，交付其他詐欺成員，製造
    金流斷點，從中獲取與勞力顯不相當之報酬，行為實有可議
    之處。惟念及被告犯後於本院審理中終能坦承犯行，並參以
    被告主觀上係基於不確定故意，而非直接故意；及被告參與
    提供帳戶、提領款項行為，與其他主要詐欺成員相較，並非
    居於核心地位。另本件並無證據證明被告已獲取報酬，被害
    人匯入之款項，嗣因遭警示凍結，被告無法提領，致洗錢未
    遂，且該款項復已返還被害人。再酌以被告於本院審理中自
    陳：學歷為高中肄業，現受僱從事美容師工作，每月收入約
    3萬元，與母親同住，需扶養母親（詳本院卷第141頁）等一
    切情狀，就附表編號2部分，量處如主文第2項所示之刑。又
    因定應執行刑係以各罪宣告之刑為基礎，而被告此部分之宣
    告刑部分，既經本院撤銷改判，原審定應執行刑之基礎已有
    變更，自應一併撤銷。
七、不另定應執行刑之說明：
　　關於數罪併罰案件，如能俟被告所犯數罪全部確定後，於執
    行時，始由該案犯罪事實最後判決之法院所對應之檢察署檢
    察官，聲請該法院裁定之，無庸於每一個案判決時定其應執
    行刑，則依此所為之定刑，不但能保障被告（受刑人）之聽
    審權，符合正當法律程序，更可提升刑罰之可預測性，減少
    不必要之重複裁判，避免違反一事不再理原則情事之發生（
    最高法院108年度台抗大字第489號裁定參照）。因本件被告
    所犯附表編號2之罪，係不得易服社會勞動之罪，且未確定
    ；而被告所犯附表編號1之罪，係得易服社會勞動之罪，依
    前開說明，宜待被告所犯上開數罪全部確定後，再由檢察官
    聲請裁定為適當。故本案不定其應執行之刑，併此說明。
八、如附表編號1部分，業經原審判決確定，爰不再論列。　
據上論結，應依刑事訴訟法第369 條第1 項前段、第364 條、第
299 條第1 項前段，判決如主文。
本案經檢察官余彬誠提起公訴，檢察官李白松提起上訴，檢察官
高碧霞到庭執行職務。
中　　華　　民　　國　　111 　年　　12　　月　　7 　　日
                    刑事第三庭  審判長法  官  吳進寶
                                      法  官  徐美麗
                                      法  官  方百正
以上正本證明與原本無異。
如不服本判決應於收受本判決後20日內向本院提出上訴書狀，其
未敘述上訴理由者，並得於提起上訴後20日內向本院補提理由書
狀（均須按他造當事人之人數附繕本）「切勿逕送上級法院」。
中　　華　　民　　國　　111 　年　　12　　月　　7 　　日
                                      書記官  呂姿儀
附錄本判決論罪科刑所依據之法條：
刑法第339條之4
犯第三百三十九條詐欺罪而有下列情形之一者，處1年以上7年以
下有期徒刑，得併科1百萬元以下罰金：
一、冒用政府機關或公務員名義犯之。
二、三人以上共同犯之。
三、以廣播電視、電子通訊、網際網路或其他媒體等傳播工具，
    對公眾散布而犯之。
前項之未遂犯罰之。
洗錢防制法第2條
本法所稱洗錢，指下列行為：
一、意圖掩飾或隱匿特定犯罪所得來源，或使他人逃避刑事追訴
    ，而移轉或變更特定犯罪所得。
二、掩飾或隱匿特定犯罪所得之本質、來源、去向、所在、所有
    權、處分權或其他權益者。
三、收受、持有或使用他人之特定犯罪所得。
洗錢防制法第14條
有第二條各款所列洗錢行為者，處7年以下有期徒刑，併科新臺
幣5百萬元以下罰金。
前項之未遂犯罰之。
前二項情形，不得科以超過其特定犯罪所定最重本刑之刑。　
附表：
編號 被害人 詐騙時間（民國）、方式 被害人匯款之時間（民國）、金額（新臺幣）、匯入之帳戶 備註 1 李明惠  詐騙集團成員於110年6月10日假冒商品客服人員、玉山銀行人員，撥打電話給李明惠，佯稱：因工作人員操作錯誤，需依照指示操作，否則會被扣款云云。      ①於110年6月10日17時52分，匯款4萬9988元至趙翊諼申辦之高雄銀行帳號000-000000000000號帳戶。 ②於110年6月10日17時56分，匯款4萬9985元至趙翊諼申辦之高雄銀行帳號000-000000000000號帳戶。　 ③於110年6月10日18時24分，匯款2萬0030元至趙翊諼申辦之高雄銀行帳號000-000000000000號帳戶。 已確定 不在本院審理範圍 2 楊上峰 詐騙集團成員於110年6月10日假冒為友人吳守哲，撥打電話給楊上峰，佯稱：急需用錢云云。      於110年6月11日11時21分許，臨櫃匯款8萬元至趙翊諼申辦之中國信託商業銀行000-000000000000號帳戶。 本院審理範圍